臺灣高等法院民事判決
109年度家上字第348號
上  訴  人  吳貞    
            張馥    
            孫吳娜  
            孫思祖  
共      同
訴訟代理人  盧國勳律師
複 代理 人  石振勛律師
被 上訴 人  吳琦    
訴訟代理人  劉健右律師
            洪堯欽律師
            黃薌瑜律師
上列當事人間請求確認繼承權存在等事件，上訴人對於中華民國
109年9月16日臺灣新北地方法院第一審判決（109年度重家繼訴
字第1號）提起一部上訴，本院於110年2月24日言詞辯論終結，
判決如下：
    主  文
上訴駁回。　　
第二審訴訟費用由上訴人負擔。　　
　　事實及理由
壹、程序方面
　　按當事人對於第一審判決不服之程度，及應如何廢棄或變更
    之聲明，依民事訴訟法第438條第1項第3款雖應表明於上訴
    狀，然其聲明之範圍，至第二審言詞辯論終結時為止，得擴
    張或變更之，此不特為理論所當然，即就同法於第二審程序
    未設與第473條第1項同樣之規定，亦可推知（最高法院30年
    渝抗字第66號判例意旨參照）。本件上訴人提起上訴，原聲
    明廢棄原判決主文第二項，先位請求改判由上訴人吳貞、孫
    吳娜對於被繼承人吳喬所遺如原判決附表所示之財產及債務
    （下稱系爭遺產）各繼承六分之一；備位請求改判由上訴人
    張馥、孫思祖對於吳喬系爭遺產各繼承六分之一。嗣變更上
    訴聲明為：㈠原判決主文第二項關於確認被上訴人對於吳喬
    系爭遺產逾應繼分三分之二之繼承權存在部分廢棄。㈡前項
    廢棄部分，被上訴人在第一審之訴駁回。依上開說明，核無
    不合，應予准許。
貳、實體方面　　
一、被上訴人主張：吳喬於民國105年12月15日死亡，遺有系爭
    遺產，伊與上訴人吳貞、孫吳娜為其全體法定繼承人。吳喬
    於104年8月25日自書遺囑：「立遺書人吳喬，為妥處理身後
    之遺產分配，特立此書：一、遺書人身後所遺留之全部財產
    及權利，由吳喬長子吳琦單獨繼承。二、吳喬親生長女吳貞
    及孫吳娜不孝之徒，對遺書人為重大之虐待及侮辱，絕不得
    繼承本人一切遺產。」（下稱系爭遺囑），指定遺產均分配
    予伊，伊於106年3月間已通知吳貞、孫吳娜關於系爭遺囑之
    內容，吳貞、孫吳娜於本件訴訟始行使特留分扣減權，已罹
    於2年消滅時效，系爭遺產應由伊單獨繼承等語。爰請求確
    認伊對於吳喬所遺系爭遺產具有單獨繼承權存在。（原審就
    上開請求為被上訴人勝訴之判決。上訴人聲明不服，提起上
    訴。未繫屬本院部分，不予贅述）。答辯聲明：上訴駁回。
二、上訴人則以：系爭遺囑侵害吳貞、孫吳娜之特留分，惟吳貞
    、孫吳娜收受被上訴人所寄送之系爭遺囑時，認定遺囑並非
    真正，故應以原審確認該遺囑真正之判決上訴期間屆滿之日
    ，為吳貞、孫吳娜知悉特留分受侵害之時點，其等行使特留
    分扣減權未罹於時效。縱認罹於時效，依司法院大法官會議
    釋字第771號解釋，吳貞、孫吳娜仍得依民法第767條規定排
    除侵害等語，資為抗辯。上訴聲明：㈠原判決主文第二項關
    於確認被上訴人對於被繼承人吳喬所遺系爭遺產逾應繼分三
    分之二之繼承權存在部分廢棄。㈡前項廢棄部分，被上訴人
    在第一審之訴駁回。
三、兩造不爭執事項：（見本院卷80至81頁、131頁）
　㈠吳喬於104年8月25日依法自書系爭遺囑，嗣於105年12月15日
    死亡，遺有系爭遺產，被上訴人與吳貞、孫吳娜為吳喬之全
    體法定繼承人，吳貞、孫吳娜並未因系爭遺囑喪失繼承權。
　㈡被上訴人於106年3月6日寄送系爭遺囑影本予上訴人，吳貞於
    106年3月7日收受、孫吳娜至遲於106年3月13日收受。吳貞
    、孫吳娜於本件原審行使特留分扣減權。
四、得心證之理由：
  ㈠按遺囑人於不違反關於特留分規定之範圍內，得以遺囑自由
    處分遺產。直系血親卑親屬之特留分均為其應繼分2分之1。
    應得特留分之人，如因被繼承人所為之遺贈，致其應得之數
    不足者，得按其不足之數由遺贈財產扣減之，民法第1187條
    、第1223條第1款、第1225條前段分別定有明文。又自由處
    分財產之情形，並不限於遺贈而已，指定遺產分割方法及應
    繼分之指定，若侵害特留分，自可類推適用民法第1225條，
    許被侵害者行使扣減權(最高法院104年度台上字第1480號判
    決意旨參照)。次按關於特留分扣減權之消滅期間，民法就
    此雖無規定，惟特留分權利人行使扣減權，與正當繼承人行
    使繼承回復請求權之法律效果相類似，涉及親屬關係暨繼承
    權義，為早日確定有關扣減之法律關係，以保護交易安全，
    應類推適用民法第1146條第2項規定，即自扣減權人知其特
    留分被侵害之時起2年間不行使而消滅（最高法院103年度台
    上字第880號判決意旨參照）。至所謂扣減權人知其特留分
    被侵害，在被繼承人以遺囑為應繼分、分割方法指定之情形
    ，應指扣減權人知形式上有遺囑存在，而該遺囑所為應繼分
    、分割方法指定，將致扣減權人按特留分應得之數不足為已
    足，不以其確知該遺囑真正為必要。
  ㈡查，吳喬自書系爭遺囑記載：「一、遺書人身後所遺留之全
    部財產及權利，由吳喬長子吳琦單獨繼承。」（見原審卷57
    頁），指定遺產全部分歸被上訴人取得，已侵害吳貞、孫吳
    娜之特留分。吳貞於106年3月7日收受、孫吳娜於106年3月1
    3日收受被上訴人寄送之系爭遺囑等情，為兩造所不爭執，
    其等於收受系爭遺囑時，已知該遺囑所為應繼分指定，將致
    其特留分應得之數不足，無待其等確認系爭遺囑之真正，即
    應起算行使特留分扣減權之消滅期間；吳貞、孫吳娜分別於
    109年2月19日、109年7月29日在原審以書狀表示行使特留分
    扣減權之意思（見原審卷181頁、308頁），距其等知該遺囑
    之日起算，已逾2年期間。揆諸前開說明，其等特留分扣減
    權已罹於消滅時效，不生扣減效力。被上訴人主張系爭遺產
    由其單獨繼承，自屬有據。至司法院大法官會議第771號解
    釋，旨在闡明繼承回復請求權於時效完成後，真正繼承人不
    因此喪失其已合法取得之繼承權，其繼承財產如受侵害，真
    正繼承人得依民法規定排除侵害並請求返還等情。吳貞、孫
    吳娜於本件所行使者，為特留分扣減權，非個別物上請求權
    ，自無前開解釋之適用，上訴人抗辯吳貞、孫吳娜之特留分
    扣減權縱罹於時效，仍可適用物上請求權之規定請求排除侵
    害云云，難認有據。
五、綜上所述，被上訴人請求確認其對於系爭遺產具有單獨繼承
    權存在，為有理由，應予准許。原審就此部分為被上訴人勝
    訴之判決，核無不合。上訴意旨指摘原判決此部分不當，求
    予廢棄改判，為無理由，應駁回其上訴。
六、本件事證已明，兩造其餘攻擊防禦方法及所提證據，經本院
    斟酌，核與判決結果不生影響，爰不再一一論述，附此敘明
    。
七、據上論結，本件上訴為無理由，依家事事件法第51條、民事
    訴訟法第449 條第1 項、第78條、第85條第1項前段，判決
    如主文。
中　　華　　民　　國　　110 　年　　3 　 月　　24 　　日
　　　　　　　　　家事法庭
                      審判長法  官  蕭胤瑮
                            法  官  許勻睿
                            法  官  袁雪華
正本係照原本作成。
如不服本判決，應於收受送達後20日內向本院提出上訴書狀，其
未表明上訴理由者，應於提出上訴後20日內向本院補提理由書狀
（均須按他造當事人之人數附繕本）上訴時應提出委任律師或具
有律師資格之人之委任狀；委任有律師資格者，另應附具律師資
格證書及釋明委任人與受任人有民事訴訟法第466 條之1第1項但
書或第2項所定關係之釋明文書影本。如委任律師提起上訴者，
應一併繳納上訴審裁判費。
中　　華　　民　　國　　110 　年　　3 　　月　　24　　日

  　　　　　　　　　　　　　書記官  蕭英傑